【裁判字號】    94,勞上易,62
【裁判日期】    950307
【裁判案由】    給付薪資等
【裁判全文】
臺灣高等法院民事判決                94年度勞上易字第62號
上  訴  人  甲○○
訴訟代理人  周佳弘律師
被上  訴人  乙○○
訴訟代理人  劉立鳳律師
複代  理人  劉樹志律師
上列當事人間給付薪資等事件，上訴人對於中華民國94年6月2日
台灣板橋地方法院94年度勞訴字第 8號第一審判決提起上訴，本
院於95年 2月21日言詞辯論終結，判決如下：
    主      文
上訴駁回。
第二審訴訟費用由上訴人負擔。
    事實及理由
壹、程序方面：
    上訴人起訴請求給付之對象為被上訴人乙○○，雖被上訴人
    同時經營「私立恩祥老人養護中心」、「私立恩祥護理之家
    」等 2所養護機構，惟不論上訴人究竟係受僱於被上訴人所
    營上述何所機構，上訴人之主張均係受僱於被上訴人乙○○
    ，則關於當事人權利義務主體不因其工作地點或勞工保險之
    投保單位而有所區別，上訴人於起訴狀內雖於被上訴人姓名
    外又加註「私立恩祥護理之家」等字樣，但其加註字樣並不
    使當事人之主體有所變更，故於當事人欄即應逕將乙○○列
    為被上訴人本人，合先敘明。
貳、實體部分：
一、上訴人起訴主張：伊自民國（下同）91年1月7日起受僱於被
    上訴人，擔任主任一職，月薪為新台幣（下同）35,000元，
    嗣於92年年中調高為75,000元，詎於93年9月13 日伊工作完
    畢後，被上訴人未經預告終止兩造間勞動契約，伊請求被上
    訴人給付積欠工資、預告工資、資遣費及加班費，被上訴人
    均置之不理，經申請臺北縣政府勞工局調解，亦無結果。伊
    因被上訴人非法解僱，依法得請求被上訴人給付之項目金額
    如下：
(1)、工資部分：伊任職被上訴人養護機構期間，自92年中起，每
    月工資為75,000元，被上訴人並未發放93年8月1日至 9月13
    日之工資計107,500元。
(2)、預告工資部分：伊任職被上訴人養護機構期間繼續工作 1年
    以上 3年未滿，依勞動基準法第16條規定，被上訴人終止兩
    造間勞動契約應於20日前預告之，則被上訴人應給付預告期
    間之工資5萬元。
(3)、資遣費部分：伊任職於被上訴人處2年8月 7天，依勞動基準
    法第17條規定，伊得請求被上訴人發給相當於 2.8個月平均
    工資，以伊離職前 6個月平均工資計算，伊得請求之資遣費
    為20萬元。
(4)、延長工作時間之工資部分：伊任職期間，被上訴人為因應主
    管機關於91年6月、92年8月、93年 3月評鑑，要求伊於評鑑
    前 1個月期間，每天延長工作至晚上10點半，以伊正常工作
    時間係早上9點半至下午5點半，於上開延長工作時間，每天
    均超時工作5小時，伊依勞動基準法第31條第1項、第24條、
    第32條第3項、勞動基準法施行細則第20條之1等規定，得請
    求延長工時之工資金額如下：
  91年6月評鑑前1個月部分：伊91年6月評鑑前1個月之每月工
    資為35,000元，依每 2週工作總時數不得超過84小時計，平
    日每小時工資額為192元，伊每日延長工作5小時，每月僅休
    假4天，每月延長工作140小時，以每小時工資額加倍計算，
    伊就91年6月評鑑前1個月之延長工作工資得請求53,760元。
  92年8月評鑑前1個月部分：伊於92年8月前評鑑前1個月之每
    月工資為75,000元，依每 2週工作總時數不得超過84小時計
    ，平日每小時工資額為412元，伊每日延長工作5小時，每月
    僅休假4天，每月延長工作140小時，以每小時應依平日每小
    時工資額加倍計算，伊此部分得請求115,360元。
  93年3月評鑑前1個月部分：伊93年3月評鑑前1個月之每月工
    資為75,000元，依每 2週工作總時數不得超過84小時計算，
    平日每小時工資額為412元，伊每日延長工作5小時，每月僅
    休假4天，每月延長工作140小時，以每小時應依平日每小時
    工資加倍計算，伊得請求之延長工時工資為115,360元 。總
    計91年5月、92年7月、93年2月各月之延長工時工資總額為2
    84,480元。
(5)、以上總計，被上訴人應給付伊641,980元 ，伊屢經催討，被
    上訴人均置之不理，依勞動契約，伊自得請求被上訴人給付
    上開金額。爰聲明：(1)被上訴人應給付上訴人641,980元 及
    自起訴狀繕本送達翌日（即94年 1月12日）起至清償日止，
    按年息百分之5計算之利息。(2)請依職權宣告假執行。
二、被上訴人則以：
(1)、伊於91年12月 1日起僱用上訴人，擔任恩祥護理之家之護士
    ，嗣於93年 1月14日改僱用上訴人任職恩祥老人養護中心，
    自92年11月份起應上訴人之要求，除每月薪水35,000元外，
    每月再借款4萬元予上訴人 ，與薪水共75,000元一併匯入上
    訴人帳戶，故自92年11月份起至93年 7月份止，伊共借款32
    萬元予上訴人（93年6月份薪水時，伊未同意借款4萬元予上
    訴人），而上訴人僅返還24萬元，尚積欠伊8萬元 ；另上訴
    人侵占照顧費、掛號費52,640元、重複請領出差油費及停車
    費2,410元，故上訴人共計積欠伊135,050元，伊以上開債權
    與積欠上訴人93年8月、9月份薪資債務50,171元互為抵銷，
    則上訴人尚欠伊84,879元，故上訴人請求工資107,500元 ，
    顯無理由。
(2)、又上訴人於93年 8月30日代恩祥老人養護中心向病患陳蔡玉
    英之家屬陳孫春花收取照顧費6,000元、於93年9月 8日向病
    患蔡寶琴之家屬丁○○收取照顧費27,000元、於93年9月9日
    向病患陳牛之家屬陳廖美犁收取照顧費11,500元，均未轉交
    予恩祥老人養護中心，而予以侵占；上訴人再於93年 7月間
    多次重複向恩祥老人養護中心申報、請領其出差之油費及停
    車費計2,410元 ，並借用恩祥老人養護中心之手提電腦，拒
    不返還。伊始於93年 9月13日依勞動基準法第12條第1項第4
    款規定及恩祥老人養護中心「員工考核及績效獎勵制度」第
    6款第7、11目規定，未經預告終止兩造間之勞動契約，則自
    無勞動基準法第16條、第17條規定之適用，故上訴人請求伊
    給付預告期間工資5萬元、資遣費20萬元，均無理由。
(3)、伊並未要求上訴人於91年 6月、92年8月、93年3月主管機關
    評鑑前 1個月之期間加班，上訴人並無證據足以證明有上開
    加班之事實，其請求延長工時之工資計2 84,480元，即屬無
    據等語，資為抗辯。
三、原審駁回上訴人之訴，上訴人不服，提起上訴，並於本院聲
    明：(一)原判決廢棄。(二)被上訴人應給付上訴人641,98 0元，
    及自起訴狀繕本送達翌日（即94年 1月12日）起至清償日止
    ，按年息百分之 5計算之利息。被上訴人則聲明：上訴駁回
    。
四、兩造不爭執之事項：(一)被上訴人自92年11月起至93年 7月止
    （93年 6月份除外），每月匯款75,000元至上訴人戶頭，上
    訴人則每月匯回4萬元予被上訴人 ，總計24萬元。(二)被上訴
    人並未將上訴人93年8月1日至93年 9月13日之工資匯入上訴
    人之彰化銀行帳戶內。(三)兩造於93年10月18日在台北縣政府
    勞工局就勞資爭議進行協調，惟協調不成立。
五、本件上訴人主張：伊自91年1月7日起受僱於被上訴人，月薪
    為35,000元，嗣於92年中調高為75,000元，詎於93年 9月13
    日伊工作完畢後，被上訴人未經預告終止兩造間勞動契約，
    並拒絕給付未付工資、預告工資、資遣費及加班費等款項，
    伊爰依勞動契約請求被上訴人給付641, 980元本息，然此為
    被上訴人所否認，並以上開情詞置辯，是以本件應審酌者厥
    為：(一)被上訴人終止勞動契約是否合法？（即上訴人有無侵
    占照顧費、掛號費及重複請領油費及停車費並借用養護中心
    之手提電腦拒不返還等事實）。(二)上訴人請求91年 6月、92
    年8月、93年3月主管機關評鑑前 1個月之期間超時加班費，
    有無理由？(三)上訴人每月薪資為何，其自93年8月1日起至同
    年9月13日止應領得之薪資為何？茲分述如下：
(一)、被上訴人終止勞動契約是否合法？（即上訴人有無侵占照顧
    費、掛號費及重複請領出差油費及停車費並借用養護中心之
    手提電腦拒不返還等事實）。
(1)、上訴人主張：伊在被上訴人處繼續工作1年以上3年未滿，依
    勞動基準法第16條規定，被上訴人終止兩造間勞動契約應於
    20日前預告之，被上訴人應給付預告期間之工資5萬元 ，而
    伊實際任職於被上訴人處2年8月 7天，依勞動基準法第17條
    規定，伊得請求被上訴人發給相當於 2.8個月平均工資，以
    伊離職前 6個月平均工資計算，伊得請求之資遣費為20萬元
    ，合計伊可請求被上訴人給付25萬元云云。
(2)、被上訴人則抗辯上訴人任職期間，有侵占照顧費、重複請領
    出差油費及停車費，又拒絕返還借用之手提電腦，已違反工
    作規則且情節重大，伊自得不經預告終止勞動契約等語。
(3)、經查，上訴人確曾於93年 8月30日代恩祥老人養護中心向病
    患陳蔡玉英之家屬陳孫春花收取照顧費6,000元；於93年9月
    8 日向病患蔡寶琴之家屬丁○○收取照顧費27,000元；於93
    年9月9日向病患陳牛之家屬陳廖美犁收取照顧費11,500元，
    均未轉交予恩祥老人養護中心，並予以侵占等情，已據被上
    訴人指陳在卷，並有被上訴人提出之陳孫春花、丁○○、陳
    廖美犁簽署之聲明書影本2紙及上訴人簽收之收據影本3紙在
    卷可稽（原審卷第43頁─47頁）。
(4)、上訴人雖否認曾向病患蔡寶琴之家屬丁○○收取照顧費27,0
    00元，惟據證人丁○○證稱：93年9月8日之照顧費27,000元
    ，確實係交付與上訴人，當時養護中心櫃台只有上訴人一個
    人，收據上面之字跡應是上訴人所寫，因上訴人每年開的收
    據7、8次，所以認得出上訴人的字跡等語（本院卷第81頁）
    ，證人丁○○與兩造間並無何利害關係，自無偏袒一方之必
    要，是其上開證詞，應屬可信，復參以上訴人所提出之上開
    收據以觀（原審卷第45頁），足以認定上訴人確有收取丁○
    ○所交付之上開照顧費無誤。另上訴人雖不爭執其確有代收
    陳孫春花、陳廖美犁所交付之照顧費之情，惟主張該照顧費
    均已轉交被上訴人云云。然查恩祥老人養護中心就每一病患
    ，均設有其專屬之各項費用空白收據本，放置於各病患之個
    人檔案資料中。而員工代恩祥老人養護中心向病患收取照顧
    費或其他費用時，均自行取出病患之個人收據本，填寫日期
    、收費項目、金額等內容，並簽署該員工之姓名，將複寫之
    第二聯（紅色聯）撕下交病患或繳費之家屬為憑；至於該員
    工將代收之費用轉交被上訴人時，被上訴人均會在第一聯（
    白色或黃色聯）原本上，簽署被上訴人之姓名，以釐清責任
    等情，已據證人丁○○及證人即恩祥老人養護中心之員工丙
    ○○證述屬實（本院卷第81頁、第82頁）。而病患蔡寶琴、
    陳牛之個人收據本中，若其中有上訴人收取費用後交予被上
    訴人者，均有被上訴人於其上簽名，此有被上訴人簽名之各
    聯收據在卷可證（本院卷第40頁─第44頁）。故參酌前述各
    項證物、證述，及由前述病患之個人收據本中，有部分收據
    並無被上訴人簽名一節（原審卷第44頁、第45頁、第47頁）
    ，可以證明上訴人確實於代收款項後未轉交被上訴人，其有
    侵占公款之事實。
(5)、又上訴人於93年 7月間，多次重複向恩祥老人養護中心申報
    、請領其出差之油費及停車費共2,410元 ，有上訴人重複申
    報、請領出差油費、停車費之支出證明單等資料、對照表等
    可資為證（原審卷第48頁─第58頁）。而前述請領出差油費
    、停車費之明細表及支出證明單分別為上訴人及其胞妹何祖
    玫所親填，上訴人對此部分，亦未為爭執，堪信為真實，是
    其有重複請領出差之油費及停車費共2,410元之事實 ，已無
    疑義。至被上訴人雖另抗辯上訴人拒絕將其所借用之手提電
    腦返還云云。然其僅提出精果法律事務所之催告信函而已，
    尚乏其他證據足以證明上訴人有此部分之事證，被上訴人此
    部分之抗辯，即不足採。
(6)、按勞工違反勞動契約或工作規則，情節重大者，雇主得不經
    預告終止契約，勞動基準法第12條第1項第4款有明文規定。
    又恩祥老人養護中心定有「員工考核及績效獎勵制度」，該
    項工作規則第6款第7、11目規定：員工違反勞動契約或工作
    規則情節重大，經查證確實者，得不經預告予以解僱。員工
    有舞弊行為‥‥竊取公物、侵占公款，且有具體實證，情節
    重大者，視為違反本規則情節重大，此有恩祥老人養護中心
    之員工考核及績效獎勵制度資料附卷可稽（原審卷第34頁─
    42頁）。本件上訴人既有上開侵占照顧費及多次重複申報、
    請領出差之油費及停車費等情事，則被上訴人於93年 9月13
    日以上訴人有侵占公款、舞弊行為，情節重大而有違反工作
    規則，依勞動基準法第12條第1項第4款規定，不經預告，終
    止兩造間之勞動契約，應認為與法律規定相符，則上訴人依
    勞動基準法第16條、第17條規定請求被上訴人給付預告工資
    5萬元、資遣費20萬元，自屬無據，應予駁回。
(二)、上訴人請求91年6月、92年8月、93年3月主管機關評鑑前1個
    月期間之超時加班費，有無理由？
    上訴人主張：被上訴人為因應主管機關於91年6月、92年8月
    、93年3月評鑑，要求伊於評鑑前1個月期間，每天延長工作
    至晚上10點半，以伊正常工作時間係早上9點半至下午5點半
    ，於上開延長工作時間，每天均超時工作 5小時，伊就此延
    長工作，自得依勞動基準法第31條第 1項、第24條、第32條
    第 3項、勞動基準法施行細則第20條之1等規定，請求91年5
    月、92年7月、93年2月之延長工時之工資金額分別為：53,7
    60元、115,360元及115,360元，合計為2 84,480元云云；然
    此為被上訴人所否認，按當事人主張有利己之事實，就其事
    實有舉證之責任，民事訴訟法第 277條定有明文。本件上訴
    人迄未就其於91年6月、92年8月、93年3月等期間之前1個月
    內有加班之事實舉證證明其主張為真實，則其此部分之主張
    自難認為真實，其此部分請求，自非有理由，亦應予以駁回
    。
(三)、上訴人每月薪資為何，其自93年8 月1日起至同年9月13日止
    應領得之薪資為何？
(1)、上訴人主張：伊自91年1月7日起受僱於被上訴人，起薪工資
    為35,000元，嗣於92年年中調高為75,000元，被上訴人並未
    支付伊93年8月份及同年9月1日起至9月13日止之薪資計107,
    500元云云。
(2)、被上訴人則抗辯：上訴人之薪資並非每月75,000元，而是每
    月35,000元，故伊僅應分別給付上訴人 8月份之薪資35,000
    元及9月份之薪資15,171元，合計50,171元等語。
(3)、經查：依據上訴人所提出之彰化銀行、新竹國際商業銀行存
    摺之往來明細，上訴人所領受之薪資自92年12月份起至93年
    6月份及93年8月份所匯入金額均為75,000元，但其中93年 7
    月23日匯入之金額則為35,000元，有上開存摺影本可參（原
    審94年重勞調字第3號卷第8頁、第 9頁）；上訴人之薪資若
    為7,5000元，為何於該月份，被上訴人僅匯入35,000元？此
    顯違一般會計原則；又恩祥老人養護中心及恩祥護理之家所
    僱用之其他具有護士證照之護士廖秋燕、胡秀金、廖月桂等
    3 人，其等每月之薪資亦在35,000元─42,000元之間，有其
    等之護士證書、勞工保險卡、彰化銀行活期儲蓄存款存摺、
    恩祥老人養護中心及恩祥護理之家員工薪資對帳表等附卷可
    稽（本院卷第105頁─第121頁），而上訴人亦為被上訴人所
    僱用之護理人員，上訴人薪資與其他員工相較，自不可能有
    如此大之差距，況一般之調薪顯不可能一次調高一倍以上之
    幅度，再參以被上訴人所提出之存摺影本所記載之往來明細
    ，上訴人又按月匯回4萬元予被上訴人等情 ，此有薪水、借
    款明細表及彰化銀行活期存款存摺在卷可稽（原審卷第23頁
    ─第33頁），上訴人對此亦不爭執，可見上訴人之薪資為每
    月35,000元，應無疑義。
(4)、上訴人雖提出私立恩祥護理之家93年 3月份之撥薪明細表，
    主張依該明細表記載，伊之月薪確實為75,000元云云。惟查
    該撥薪明細表係被上訴人製作交予彰化銀行蘆洲分行，供該
    行據以由被上訴人之存款帳戶轉帳給付薪資予員工之用，此
    由該表有撥薪戶簽章欄可以證明，如上所述，兩造既約定於
    支付薪水時，被上訴人再同時借款4萬元予上訴人 ，則被上
    訴人當然在撥薪明細表中記載應轉帳給付上訴人75,000元，
    而無必要向銀行解釋其中4萬元屬借款之性質 ，故上訴人僅
    憑撥薪明細表之記載為其主張之依據，即不足採。
(5)、上訴人之薪資既為35,000元 ，則其每日薪資應以1,167元計
    算（35,000/30=1,167，元以下四捨五入），其93年8月份應
    領之薪資數額即應為35,000元，另93年9月1日至13日之間包
    含例假日計13日，其應領薪資為15,171元（1,167×13＝15,
    171）， 合計為50,171元，上訴人此部分之請求為有理由，
    應予准許，逾此部分之請求，即屬無據。
(6)、又查本件上訴人向被上訴人借款32萬元，然其僅返還24萬元
    ，則其尚積欠被上訴人借款8萬元 ；其另分別侵占陳孫春花
    、丁○○、陳廖美犁所交付之照顧費6,000元 、27,000元、
    11,500元，合計44,500元，並重複請領出差油費及停車費共
    2,410元 ，均已如前述。又上訴人於離職當日向病患張文哲
    家屬陳月仙收取照顧費7,000元、掛號費1,140元，並未轉交
    予恩祥老人養護中心等情，此有被上訴人提出之陳月仙簽署
    之聲明書影本1紙及上訴人簽收之收據影本1紙在卷可稽（原
    審卷第63頁─64頁）。參以上訴人前向張文哲收取之費用，
    若有交予被上訴人時，被上訴人均會在收據上簽名，此有被
    上訴人簽名之收據在卷可參（本院卷第45頁─48頁），然本
    次收據並無被上訴人之簽名，有該收據在卷可稽（原審卷第
    64頁），由上可證明上訴人亦有侵占陳月仙所交付之照顧費
    7,000元、掛掛費1,140元無誤。以上總計，上訴人共積欠被
    上訴人135,050元。
(7)、按二人互負債務，而其給付種類相同，並均屆清償期者，各
    以其債務，與他方之債務，互相抵銷，民法第 334條定有明
    文。本件兩造所負債務均為金錢債務，且均屆清償期，依其
    債之性質亦無不能抵銷之情事，則被上訴人主張以上開上訴
    人所積欠之135,050元 與其尚未給付予上訴人之工資50,171
    元互為抵銷，應為有理由，則上訴人得向被上訴人請求給付
    之積欠工資業已全部抵銷完畢，上訴人自不得再向被上訴人
    為任何之請求，其此部分之請求，為無理由，應予駁回。
五、綜上所述，上訴人依勞動契約，請求被上訴人給付積欠之工
    資、預告工資、資遣費、 延長工作時間工資等計641,980元
    本息，即屬於法不合，不應准許。原審為上訴人敗訴之判決
    ，並無不合，上訴意旨指摘原判決不當，求予廢棄改判，為
    無理由，應予駁回。
六、本件事證已臻明確，兩造其餘主張及攻擊防禦方法與證據，
    及未經援用之證據，經本院斟酌後，與本件判決結果已不生
    影響，故無一一論究之必要；至上訴人聲請函詢振興醫院護
    理之家、馬偕醫院附設護理之家，其對於主管機關之定期評
    鑑，於評鑑前 2個月起，相關行政人員、護理人員是否須超
    時工作？如須超時工作，每天約工作至何時云云，然此與其
    在被上訴人處是否有超時工作之待證事實，顯無必要關聯性
    ，自無調查之必要，附此敘明。
七、據上論結，本件上訴為無理由，依民事訴訟法第449條第1項
    、第78條，判決如主文。
中    華    民    國    95    年    3     月    7     日
                  勞工法庭審判長法  官  黃騰耀
                                法  官  許文章
                                法  官  黃國永
正本係照原本作成。
不得上訴。
中    華    民    國    95    年    3     月    8     日
                                書記官  葉國乾


司法院資訊處製作；財團法人民間司法改革基金會備份。
